【裁判字號】    97,重家訴,30
【裁判日期】    991022
【裁判案由】    回復繼承權
【裁判全文】
臺灣臺北地方法院民事判決            97年度重家訴字第30號
原      告  丁○○
            乙○○
            戊○○
兼前二人共同
訴訟代理人  丙○○
被      告  庚○○
            己○○
上列當事人間請求回復繼承權事件，本院於民國99年 9月23日言
詞辯論終結。
    主  文
被告庚○○、己○○應將對於被繼承人蔡懷興如附表一所示遺產
於民國88年7月28日辦理之繼承登記予以塗銷。
兩造對於被繼承人蔡懷興如附表一所示之遺產准予分割，並按附
表二之比例分配之。
原告其餘之訴駁回。
訴訟費用由兩造依附表三所示比例負擔。
    事實及理由
一、原告等主張被繼承人蔡懷興於87年11月16日過世，有繼承人
    丙○○、丁○○、乙○○、戊○○、己○○、庚○○與蔡旺
    甫等 7人，被繼承人蔡懷興遺有如附表四所示之遺產（下稱
    系爭遺產），應由兩造共同繼承。惟被告與蔡旺甫竟排除原
    告等人之繼承人權，於88年 7月28日將系爭遺產，以應繼分
    各1/3 辦理繼承遺產分割登記。玆因兩造於母親80年12月14
    日過世辦理喪葬事宜時發生爭執，遂多年無往來，被告等人
    並隱瞞被繼承人蔡懷興、蔡旺甫死亡之事實，迄96年間請領
    父親戶籍謄本時，始知悉父親蔡懷興業過世乙節，進而查詢
    ，始發現原告等人對被繼承人蔡懷興之繼承權業遭被告侵奪
    ，從而依民法第1146條，請求回復原告等人對被繼承人蔡懷
    興遺產之繼承權，聲明求為塗銷被告等於88年 7月28日所為
    如附表一所示之繼承遺產分割登記（蔡旺甫部分，因其於91
    年 2月27日過世，又無直系血親，其繼承自被繼承人蔡懷興
    之遺產業由兩造等6人，依應繼分各1/6辦理繼承登記），並
    請求按兩造應繼分比例分割。又被告雖抗辯因原告對被繼承
    人蔡懷興有言語上之侮辱，被繼承人蔡懷興業於81年 9月10
    日立有經認證之自書遺囑排除原告等人之繼承權云云，惟原
    告否認有任何侮辱被繼承人情事，且被繼承人蔡懷興於81年
    8月27日因中風四肢酸痛無力、心智衰竭住院，嗣同年9月 5
    日出院，而同年月10日書立之遺囑字體工整有力，其上簽名
    亦與被繼承人蔡懷興於80年12月賣賣土地之簽名筆跡有異，
    顯見公證處認證遺囑筆跡係他人代筆，並非被繼承人蔡懷興
    親自所為。
二、被告則辯稱：被繼承人蔡懷興因認原告誣指其偽造兩造母親
    遺囑並對其興訟，構成重大之虐待及侮辱，造成其精神上與
    身體上之不適，於81年9月10日書立自書遺囑排除原告4人之
    繼承權，將全部遺產由被告庚○○、己○○與已過世之兄長
    蔡旺甫繼承，此並經台北地方法院公證處製作成認證書，因
    此原告等人對被繼承人蔡懷興遺產並無繼承權，被告不過是
    依據被繼承人蔡懷興遺願辦理系爭遺產繼承登記，並未侵奪
    原告等人任何權利。況88年間，被告為領取被繼承人蔡懷興
    所有坐落台南縣官田鄉○鎮段351之10地號等3筆土地之徵收
    補償款8,165,062 元，不服臺灣臺南地方法院87年度存字第
    3306號以被告庚○○、己○○與蔡旺甫非被繼承人蔡懷興全
    體繼承人為由，駁回被告等僅以庚○○、己○○、蔡旺甫 3
    人為蔡懷興繼承人身分領回前揭業經提存之徵收補償款聲請
    ，依法提起之88年度聲字第 702號聲明異議事件中，原告業
    經法院通知出庭，當時原告即知悉被繼承人蔡懷興過世，與
    被繼承人蔡懷興以遺囑排除原告等人繼承情事，原告等迄97
    年12月12日始提起本件訴訟，顯已逾民法第1146條規定之 2
    年時效。
三、不爭執事項：
(一)被繼承人蔡懷興於87年11月16日過世，有繼承人丙○○、丁○○、乙○○、戊○○、己○○、庚○○與蔡旺甫等7人，
(二)被繼承人蔡懷興遺有如附表四所示遺產，其中編號10之臺南縣
  官田鄉○鎮段0168之0001及編號11之徵收補償款，業透過法律
  程序依兩造每人應繼分各1/6分配。
(三)如附表四所示編號1至9之土地，經被告庚○○、己○○與蔡旺
  甫於88年7月28日以應繼分各1/3辦理繼承遺產分割登記，因蔡
  旺甫於91年 2月27日過世，又無直系血親與配偶，其繼承自被
  繼承人蔡懷興之遺產業由兩造等6人，依應繼分各1/6辦理繼承
  登記。
四、得心證之理由：原告主張其等對被繼承人蔡懷興之繼承權因
    被告庚○○、己○○與蔡旺甫於88年 7月28日辦理系爭遺產
    繼承登記，並以應繼分各1/3 分割為分別共有而遭侵奪，惟
    被告以前詞置辯，是本件爭點為(一)原告等請求回復繼承權是
    否罹於民法第1146條之二年短期時效？(二)原告等是否喪失繼
    承權？玆分述如下：
(一)時效抗辯：被告對於被繼承人蔡懷興死亡時並未通知原告等人
  奔喪，而其等持被繼承人蔡懷興經認證之遺囑辦理繼承登記時
  亦未告知原告等人乙節，均不否認，惟辯稱於臺灣臺南地方法
  院88年度聲字第 702號聲明異議事件中，即就原告等人之繼承
  身分喪失與否進行審究，原告並到場陳述意見，足見當時已知
  悉系爭遺產僅由被告庚○○、己○○及蔡旺甫繼承云云。經查
  上開聲明異議事件審理時，僅有丙○○、乙○○到場，且係就
  丙○○、乙○○等人是否在另案確認張雅惠應繼分事件中，曾
  透過訴訟代理人當庭指述被繼承人蔡懷興之證詞不實在並透過
  訴訟代理人於調查證據聲請狀中陳稱「蔡懷興曾持偽造之張雅
  惠遺言書要求證人在見證人處簽名蓋章」等語，進行調查，況
  上開聲明異議係針對被繼承人蔡懷興所有坐落台南縣官田鄉○
  鎮段351之10地號等 3筆土地之徵收補償款8,165,062元應由何
  人領受進行審理，本與系爭遺產之分配無涉，審理中雖就被繼
  承人蔡懷興81年間經認證之遺囑真正及效力進行攻防，惟對於
  系爭遺產業經被告庚○○、己○○及蔡旺甫以應繼分各1/3 辦
  理繼承登記並完成分割隻字未提，有臺灣臺南地方法院88年度
  聲字第702 號民事裁定附卷可稽，是尚難以原告丙○○、乙○○於上開聲明異議事件審理時到場，即認其等知悉對被繼承人
  蔡懷興之繼承權業經被告等人侵奪，從而被告抗辯原告等迄97
  年12月12日始提起本件訴訟，是其等對被告等人之繼承回復請
  求權已罹於消滅時效云云，即屬無據。
(二)原告等是否喪失對被繼承人蔡懷興遺產之繼承權？
1.經查本院公證處於81年 9月10日受理被繼承人蔡懷興自書遺囑
  認證之聲請，此業經本院函調本院81年度認字第 43715號認證
  書查明屬實。本件原告雖爭執系爭經認證之自書遺囑非被繼承
  人蔡懷興親自所為。惟查系爭認證遺囑之公證人甲○○到庭證
  述：「（你擔任人公證人時自書遺囑的認證程序為何？）‧‧
  ‧認證的時候我們會要求核對當事人的身分證確認當事人的身
  分，詢問是否為本人，再就認證的文書詢問是否請求人自行製
  作。（問：如何確認提出認證的自書遺是由他本人製作？）辦
  理自書遺囑（認證），我們會（進行）人別詢問、並核對身分
  證，我們會問他這個文件是否你寫，我們會核對認證請求書及
  請求認證的私文書上簽名以肉眼判斷是否相符。‧‧‧（問：
  認證書原本、正本及繕本上請求人簽名，是否會在你面前簽名
  ？）不一定。我們會核對認證請求書及要求認證的私文書上面
  簽名是否相符。所提示的兩份認證書，關於請求人的人別欄，
  請求認證私證書名稱、認證事由及依據法條都是我寫的。因為
  我們是臨櫃（辦理）我會要求他在旁邊（在認證請求書上）簽
  名。‧‧‧」等語，核與公證法第101 條規定：公證人認證私
  文書，應使當事人當面於私文書簽名，或承認為其簽名，並於
  認證書內記明其事由等認證程序大致相符，末按公證人甲○○
  承認確係其親筆填審之認證書中認證之事由及依據法條欄中載
  有「後附之自書遺囑由請求人承認為其簽名或蓋章，經公證人
  核對所提出證明其身份及資格之證件，均屬相符。並詢明瞭解
  所簽署文件之內容，依公證法第肆條第肆款之規定予以認證。
  」等文字，應堪推定確係被繼承人蔡懷興持系爭自書遺囑前往
  本院公證處辦理自書遺囑認證無誤。
2.次按認證之本質旨在確認文書制作之形式真正，該文書記載之
  內容是否與事實相符，如當事人間有所爭執而涉訟，自應由法
  院依法認定。本件原告等爭執系爭經認證之自書遺囑所載其等
  對被繼承人蔡懷興有重大虐待及侮辱等情事之真正，事涉原告
  等對被繼承人蔡懷興繼承權喪失准否，本院自應予以審究。按
  民法第1145條第1項第5款固規定對於被繼承人有重大之虐待或
  侮辱情事，經被繼承人表示其不得繼承者喪失其繼承權，惟被
  繼承人不得任意表示剝奪繼承人之繼承權，以保護繼承權人之
  權益，必須有法定原因之重大虐待或重大侮辱時，始可表示為
  之。依據系爭經認證自書遺囑所載，本件被繼承人蔡懷興表示
  剝奪原告等繼承權無非是以原告等人在對被告庚○○、己○○
  所提本院81年度家訴字第23號確認應繼分事件及臺灣臺北地方
  法院檢察署81年偵第8043、8933號偽造文書案件中，透過訴訟
  代理人指摘兩造母親張雅惠遺書係被繼承人蔡懷興偽造，令被
  繼承人蔡懷興於訴訟進行中，多次出庭作證、陳述，已構成重
  大侮辱情事為由，惟查民事訴訟程序係對立之兩造當事人，對
  有爭執之法律關係，透過雙方主動充分的攻防，最後由法院就
  紛爭為強制解決的過程，從而訴訟之一造主張有利於己之事實
  ，並且就該等事實舉證、聲請調查證據，乃訴訟進行之常態，
  亦係憲法保障訴訟權利之實踐，是受原告等委任之訴訟代理人
  在前揭確認應繼分事件及偽造文書案件進行中，質疑身為證人
  之被繼承人蔡懷興所為不利原告等之證述，並要求調查證據，
  不過是行使法律保障之合法權利，難認有侮辱被繼承人蔡懷興
  情事，是原告等於前案所為訴訟上合法攻防行為尚不構成民法
  第1145條第1項第5款之喪失繼承權事由，原告等對於被繼承人
  蔡懷興之遺產即有繼承權。從而被告未將原告等列為繼承人逕
  辦理如附表四所示之繼承暨分割登記，其中編號10、11及由已
  死亡之蔡旺甫分割取得部分業由兩造等6人，依應繼分各1/6取
  得，而如附表一所示部分現仍登記於被告名下已如前述，原告
  等於96年間始知悉其繼承權遭侵害之事，自其知悉時起二年內
  訴請被告塗銷附表一所示土地之繼承登記，藉以回復繼承權可
  得行使之狀態，即有理由，應予准許。
(三)按繼承人有數人時，在分割遺產前，各繼承人對於遺產全部為
  公同共有。又繼承人得隨時請求分割遺產。民法第1151條、第
  1164條前段分別定有明文。本件原告對於與被告等人共同繼承
  被繼承人蔡懷興之遺產，為終止兩造間之公同共有關係，以無
  法達成協議分割為由，訴請以裁判分割，於法尚非無據，應予
  准許，合先敘明。次按公同共有物分割之方法，除法律另有規
  定外，應依關於共有物分割之規定。又法院得因任何共有人之
  請求，以原物分配於各共有人。但各共有人均受原物之分配顯
  有困難者，得將原物分配於部分共有人。如原物分配顯有困難
  時，得變賣共有物，以價金分配於各共有人。部分受分配者，
  得以金錢補償之。民法第830條第2項、第824條第2項、第 3項
  分別定有明文。末按共有人因共有物分割之方法不能協定決定
  ，而提起請求分割共有物之訴，應由法院依民法第824 條命為
  適當之分配，不受任何共有人主張之拘束，即不得以原告所主
  張分割方法之不當，遽為駁回分割共有物之訴之判決。最高法
  院49年度臺上字第2569號判例參照。經查兩造公同共有被繼承
  人蔡懷興所為如附表一所示遺產，並無不能分割之情形，亦無
  不分割之約定，兩造就系爭遺產既不能協議分割，原告請求裁
  判分割系爭遺產，即無不合。又查，被繼承人蔡懷興死亡時有
  繼承人7人，即兩造與已故之蔡旺甫，因蔡旺甫於91年2月27日
  過世時，無直系血親與配偶，蔡旺甫於88年 7月28日繼承暨分
  割取得部分，業經兩造按應繼分各1/6 辦理繼承登記，兩造並
  不爭執，是系爭如附表一所示遺產應由兩造各取得1/6，從而
  ，原告訴請就附表一所示之不動產准以裁判分割，由兩造各取
  得1/6，為有理由，應予准許。
(四)本件判決之基礎已臻明確，兩造其餘之陳述及舉證，核與判決
  結果無涉，爰不一一論述，併此敘明。
據上論結：原告之訴為一部有理由，一部無理由，依民事訴訟法
第79條但書、第85條第1項但書、第2項，判決如主文。
中    華    民    國    99    年    10    月    22    日
                  家事法庭  法  官  郭淑貞
以上正本係照原本作成。
如對本判決上訴，須於判決送達後20日內向本院提出上訴狀。如
委任律師提起上訴者，應一併繳納上訴審裁判費。
中    華    民    國    99    年    10    月    25    日
                            書記官  蔡芸芳

司法院資訊處製作；財團法人民間司法改革基金會備份。
